【裁判字號】    90,台上,6065
【裁判日期】    901004
【裁判案由】    偽造文書
【裁判全文】
最高法院刑事判決                                九十年度台上字第六○六五號
    上訴人  台灣高等法院花蓮分院檢察署檢察官
    被  告  甲○○
右上訴人因被告偽造文書案件，不服台灣高等法院花蓮分院中華民國八十八年六月二
十九日第二審判決（八十八年度上訴字第七十一號，起訴案號：台灣花蓮地方法院檢
察署八十六年度偵字第一八九五號），提起上訴，本院判決如左：
    主  文
原判決撤銷，發回台灣高等法院花蓮分院。
    理  由
本件原判決以公訴意旨略稱：被告甲○○與已判決無罪確定之俞秋美係夫妻關係，緣
於民國八十三年間，王金德以其姊張玉英所有坐落花蓮縣光復鄉○○段一四二九號及
一四三五號二筆土地，向被告借款新台幣（下同）三十萬元，被告乃於八十三年一月
十七日以俞秋美名義，與張玉英就上開二筆土地簽訂買賣契約，詎被告嗣於八十三年
二月二十八日，明知張玉英並未向其借款二百萬元，竟持上開土地所有權狀向花蓮縣
鳳林地政事務所申請設定擔保債權額二百萬元之抵押權予俞秋美，使鳳林地政事務所
承辦人員將此不實事項登載於所掌之土地登記簿上，足以生損害於地政機關對土地管
理之正確性，因認被告涉犯刑法第二百十四條之使公務員為不實登載罪嫌，惟經審理
結果，被告之犯罪尚屬不能證明，因而撤銷第一審關此部分依牽連關係從一重論處被
告行使偽造私文書，足以生損害於公眾及他人罪刑之判決，改判諭知被告無罪，固非
無見。
惟查：(一)按申請登記，應提出登記申請書及登記原因證明文件，為土地登記規則第三
十四條第一、二款所明定。是申請為抵押權設定登記，必須提出「土地（抵押權）登
記申請書」及「抵押權設定契約書」，本件亦確有張玉英名義之土地登記申請書、抵
押權設定契約書附卷可供查核（偵字第一七二四號卷證物袋）。準此，使地政事務所
承辦人員為不實之抵押權設定登記，除權利人與義務人雙方通謀為虛偽之意思表示外
（於此情況下，雙方均應負共同使公務員為不實登載罪責），如由單方申請設立登記
，必須以偽造他方之「土地登記申請書」及「抵押權設定契約書」方式為之，始克完
成，偽造私文書與使公務員為不實登載二罪間，自有方法結果之裁判上一罪關係。本
件檢察官雖未援引刑法第二百十條之偽造私文書罪提起公訴，但起訴事實已及「被
告基於偽造文書之犯意，明知張玉英並未向其借款二百萬元，竟持上開土地所有權狀
，向鳳林地政事務所申請設立抵押權予俞秋美，致使鳳林地政事務所承辦人員將此不
實之事項登載於其所掌之土地登記簿上」等情，已明載「係由被告單方面申請為設立
登記」，起訴事實復未記載被告如何之已得張玉英同意，其與張玉英間，如何之有通
謀而為虛偽意思表示之事實，依上開說明，其起訴效力自已及於偽造私文書部分，第
一審判決亦認被告此部分所為，係牽連犯偽造私文書罪，原審撤銷第一審關於此部分
之判決，改判諭知被告無罪，雖僅就被告所為是否成立使公務員為不實登載罪部分予
以論述，但檢察官上訴意旨既已就被告所為是否應成立偽造私文書罪部分為爭執，自
應認其上訴為合法，合先明。(二)依卷內資料，張玉英雖同意王金德就其所有上開二
筆土地，與被告簽訂買賣契約，但並未同意設定擔保債權額二百萬元之抵押權（第一
審卷第五十九頁反面、第二一○頁反面、第二一一頁，原審卷第四十三頁）。該抵押
權之設定，係由王金德提供資料交由被告委託代書辦理，原判決亦說明「係由被告持
張玉英之印鑑等申請設定抵押權之相關文件，委託代書曾錦鴻以其妻俞秋美之名義辦
理二百萬元抵押權之設定登記」、「本件抵押權之設定係出於代書之建議，且在王金
德之同意下所為」云云（原判決第四頁倒數第三、四行，第五頁第四、五行），如若
屬實，則張玉英既未同意辦理抵押權之設定登記，乃被告竟因代書之建議，即由王金
德擅自盜用張玉英之印鑑，以張玉英為「義務人兼債務人」，製作張玉英名義之抵押
權設定契約書及土地登記申請書持以行使，所為是否不足生損害於張玉英，尚非全無
斟酌之餘地（按偽造文書罪，以足生損害於公眾或他人為已足，不以果生實害為必要
）。實情究何？原審未深入詳予查明，細心勾稽，僅以「被告目的在擔保前開土地所
有權之移轉登記，且事實上亦未發生任何損害」云云，而遽為被告無罪之判決，自不
足以昭折服，檢察官上訴意旨指摘原判決違法，非無理由，認應發回更審，期臻翔適
。關於公訴人另指被告明知其與黃淑芬、蕭美玉間並無買賣關係，竟先後向黃淑芬、
蕭美玉借用身分證等相關證件，製作張玉英與黃淑芬、黃淑芬與蕭美玉及蕭美玉與俞
秋美間之買賣契約，連續持以行使，將上開二筆土地以買賣為原因輾轉登記為俞秋美
名義所有，涉犯偽造文書罪部分，因檢察官認與上開發回部分有連續犯之一罪關係，
併予發回。
據上論結，應依刑事訴訟法第三百九十七條、第四百零一條，判決如主文。
中      華      民      國     九十     年      十      月      四      日
                              最高法院刑事第二庭
                                  審判長法官  莊  來  成
                                        法官  謝  俊  雄
                                        法官  白  文  漳
                                        法官  蘇  振  堂
                                        法官  吳  昆  仁
      右正本證明與原本無異
                                              書  記  官
中      華      民      國     九十     年      十      月     十二     日


司法院資訊處製作；財團法人民間司法改革基金會備份。
